最高法院刑事判決　　　　　　九十四年度台上字第五一六九號
　　上　訴　人　己○○
　　　　　　　　戊○○
　　　　　　　　　　　　90之.
　　　　　　　　甲○○
　　共　　　同
　　選任辯護人　林慶雲律師
　　　　　　　　楊靖儀律師
　　　　　　　　陳裕文律師
　　上　訴　人　庚○○
　　選任辯護人　蘇精哲律師
　　　　　　　　徐建光律師
　　　　　　　　王建元律師
　　上　訴　人　丁○○
　　　　　　　　　　　　33號.
　　　　　　　　乙○○
　　　　　　　　　　　　丑49.
　　　　　　　　丙○○
上列上訴人等因違反貪污治罪條例等罪案件，不服臺灣高等法院
高雄分院中華民國九十四年四月七日第二審更審判決（九十三年
度重上更(四)字第五六號，起訴案號：臺灣高雄地方法院檢察署八
十四年度偵字第七三一五號、第七三二四號、第七三二五號、第
七六０一號、第七六八五號、第七九五一號、第八一六二號、第
八二五三號、第八四三四號、第一０五一九號），提起上訴，本
院判決如下：
    主  文
原判決關於己○○、戊○○、甲○○、庚○○、丁○○、乙○○
、丙○○部分均撤銷，發回臺灣高等法院高雄分院。
    理  由
本件原判決認定上訴人丙○○係高雄市籍「豐壽億號」漁船所有
人兼船長，洪健居（已死亡，經更(三)審判決公訴不受理確定）係
丙○○之父，負責「豐壽億號」漁船之財務，陳永乾（經第一審
判處有期徒刑二年，緩刑四年確定）係「豐壽億號」漁船船員，
丙○○、洪健居、陳永乾共同基於以私運管制物品進、出口為常
業之犯意聯絡，且共同基於未經主管機關許可航行至大陸地區之
概括犯意聯絡，於原判決附表一所示之時間，未經主管機關許可
航行至大陸地區，分別在大陸地區收購如該附表一所示已逾一千
公斤之漁貨私運進入臺灣地區販賣，或受基於共同私運管制物品
出口犯意聯絡之年籍姓名不詳成年託運人委託，將臺灣地區如該
附表一所示已逾一千公斤之漁貨私運出口至大陸地區賺取運費，
丙○○、洪健居、陳永乾均以此維生，並賴以為業。又上訴人丁
○○、己○○、乙○○、庚○○、甲○○、戊○○均係臺灣省高
雄港務警察所一港口分駐所（下稱一港口分駐所）警員，平素主
管漁船進出一港口之安檢及緝私等工作，均係依據法令從事公務
及有調查職務之人員。因丙○○、洪健居為免私運管制物品進、
出口遭警查獲，丙○○、洪健居乃共同基於行賄之概括犯意聯絡
，推由洪健居負責向漁船進出一港口安檢、緝私工作之一港口分
駐所員警行賄。己○○、乙○○共同基於對於違背職務上之行為
收受賄賂、放行走私物品之犯意聯絡（己○○基於概括犯意），
先於民國八十三年九月十四日，乙○○輪值在高雄港區內登船執
行安檢及緝私職務時，明知「豐壽億號」漁船所載運如原判決附
表二編號一所示已逾公告數額一千公斤之漁貨係自大陸地區私運
進口之管制物品，竟違背職務予以放行，由己○○收受洪健居交
付之賄賂新台幣（下同）二萬五千元，於約一星期後，由己○○
交付登船檢查之員警乙○○六千元，餘款由己○○保管運用。丁
○○基於對於違背職務上之行為收受賄賂、放行走私物品之概括
犯意，分別與戊○○、甲○○、己○○、庚○○共同為犯意聯絡
，於原判決附表二編號二至五所示之時間，在高雄港區內，輪值
登船執行安檢及緝私職務時，明知「豐壽億號」漁船所載運進、
出港已逾公告數額一千公斤之漁貨，係自臺灣私運出口至大陸地
區，或係自大陸地區私運進口至臺灣之管制進出口物品，仍違背
本應執行安檢及查緝走私之職務予以放行，並於該附表二編號二
至五所示時間後一、二日，在高雄市前鎮區，推由丁○○收受洪
健居交付每次三萬元之賄款，並由丁○○將賄款分配予其本人或
戊○○、甲○○、己○○、庚○○等人（各次賄款分配金額詳如
該附表二編號二至五所示），餘款由丁○○保管運用。嗣經法務
部調查局高雄市調查處（下稱高雄市調查處）監聽丁○○等人電
話，並於八十四年四月七日執行搜索查獲上情，扣得憲兵二一八
營港口漁船進出檢查紀錄簿一冊、勤務分配表九冊、員警工作紀
錄簿六冊、豐壽億號漁船收支帳冊二冊及收支單據一冊、大陸購
買漁貨及漁貨買賣帳冊各一冊、電話簿一冊、人民幣十三張共計
五百三十三元三分、機漁船（含船員）進出港檢查表一冊等情。
因將第一審判決關於上訴人等部分均撤銷，改判均依牽連犯，分
別從一重論處丁○○、己○○依據法令從事公務之人員，共同連
續對於違背職務之行為，收受賄賂（丁○○處有期徒刑六年，褫
奪公權四年、己○○處有期徒刑六年六月，褫奪公權五年）、乙
○○、庚○○、甲○○、戊○○依據法令從事公務之人員，共同
對於違背職務之行為，收受賄賂（乙○○、庚○○、甲○○、戊
○○均處有期徒刑二年八月，褫奪公權二年）、丙○○共同以私
運管制物品進口、出口逾公告數額為常業（處有期徒刑三年，褫
奪公權二年）等罪刑，固非無見。
惟查：（一）第二審審審判長於開庭審判時，除應命上訴人陳述
上訴要旨外，並準用第一審審判程序，訊問被告及調查證據，倘
未踐行上開程序即命辯論終結，逕予判決，自屬違背法令。依起
訴書犯罪事實所載，檢察官僅起訴丙○○私運管制物品進口、出
口逾公告數額，以及未經主管機關許可航行至大陸地區各六次；
原判決認其先後有二十七次私運管制物品進口、出口逾公告數額
及未經主管機關許可航行至大陸地區之犯行，乃於理由內敘明就
洪清德其餘二十一次犯行，依審判不可分原則，併予審理。惟於
原審審判期日，審判長既未就起訴效力所及之其餘二十一次私運
管制物品進口、出口逾公告數額及未經主管機關許可航行至大陸
地區等犯罪事實詢問丙○○，亦未依刑事訴訟法第九十六條、第
二百八十九條等規定踐行具體之調查、辯論程序（見原審卷第三
宗九十三年三月十日審判筆錄），即命辯論終結，逕就起訴效力
所及之上開犯罪事實併為判決，此部分踐行之訴訟程序，自屬違
背法令。（二）刑事審判上之共同被告，係為訴訟經濟等原因，
由檢察官或自訴人合併或追加起訴，或由法院合併審判所形成，
其間各個被告及犯罪事實仍獨立存在。故被告對於其他共同被告
之案件而言，為被告以外之第三人，本質上屬於證人，為確保被
告對證人之詰問權，證人於審判中，應依法定程序，到場具結陳
述，並接受被告之詰問，其陳述始得作為認定共同被告犯罪事實
之依據。刑事訴訟法於九十二年二月六日經總統公布增訂第二百
八十七條之二規定：「法院就被告本人之案件調查共同被告時，
該共同被告準用有關人證之規定」，並於同年九月一日施行。原
判決分別論處上訴人等前開罪刑，無非援引第一審共同被告陳永
乾及原審共同被告乙○○分別於高雄市調查處及檢察官偵查中供
認犯罪之自白為據。惟上訴審仍係以共同被告身分傳喚、訊問陳
永乾（見上訴卷第一宗第九十二頁背面至第九七頁、第一二六頁
至第一三二頁、第二宗第十六頁至第十九頁）。而原審踐行審判
程序時，又未依前述規定適用人證之調查程序，使共同被告乙○
○、第一審共同被告陳永乾立於證人之地位而為陳述，或接受其
他上訴人等之詰問，致有不當剝奪其他上訴人等對於上開證人之
正當詰問權，此部分踐行之訴訟程序，自難謂為適法。（三）科
刑之判決書，對於犯罪事實必須詳加認定，而後於理由內敘明其
認定犯罪事實所憑之證據，及其認定之理由，方足以資論罪科刑
，其所載事實、理由與所宣告之主文，尤必相互一致，否則即與
法定程式不符，該判決自難謂非違法。原判決事實欄已認定丁○
○、己○○、乙○○、庚○○、甲○○、戊○○均係一港口分駐
所警員，皆屬有調查職務之人員。於理由內復敘明渠等均應依八
十五年十月二十三日修正前貪污治罪條例第七條規定加重其刑。
惟主文內未為渠等係有調查職務人員之諭知，致其所載事實、
理由，與主文宣告，尚非一致，自屬於法有違。（四）有罪之判
決書，應記載認定犯罪事實所憑之證據及其認定之理由，刑事訴
訟法第三百十條第一款定有明文，而認定事實所憑之證據，須確
實存在，倘判決書內所記載之證據，與卷內筆錄或證物之內容不
相適合，則其判決之根據，實際上並不存在，自屬採證違法。依
原判決事實認定丁○○自八十四年二月十三日起至同年三月十二
日止，共計因違背職務收受丙○○、洪健居經由洪健居交付之賄
款四次，並逐筆分配予輪值登船執行安檢、緝私職務之相關員警
（見原判決附表二編號二至五所示）；惟該部分認定，與援引作
為判決基礎之丁○○供述：「我記得在八十四年二月至八十四年
四月期間，壽豐億號漁船共接受一港口所檢查六次，除其中一次
因船帆故障提前空船返港外，其餘三次出港、二次返港，每次都
收受豐壽億號漁船三萬元之賄款，時間都在每次漁船進出港檢查
後」（見原判決第十八頁第十行至第十四行）、「第五次在八十
四年四月五日該船入港後隔日」、「我前述收受豐壽億號漁船的
五次賄款」（見原判決第二十頁第二一行至第二三行）」，顯非
一致；再依原判決附表二編號二至五之記載，各該次安檢、緝私
勤務執勤員警戊○○、甲○○、己○○、庚○○，分得之違背職
務賄款分別為六千元、九千元、六千元、六千元，此與該判決援
引作為判決基礎之丁○○供稱：「（問：賄款三萬元如何分配？
）自己二千五百元，執勤警員一萬元」（見原判決第十九頁第十
一行、第十二行）、「檢查上班人員一萬元」、「每次都將賄款
的其中一萬元左右分給值班負責檢查漁船的警員」（見原判決第
十行、第二二行、第二三行），亦不符合。俱屬採證違法。（五
）有罪判決書之事實一欄，為判斷其適用法令當否之準據，法院
應將依職權認定與論罪科刑有關之事實，翔實記載，然後於理由
內逐一說明其憑以認定之證據，並使事實認定與理由說明，互相
適合，方為合法。倘事實認定與理由說明，不相一致，或事實與
理由欄內之記載，前後不符，按諸刑事訴訟法第三百七十九條第
十四款後段規定，均屬判決理由矛盾之當然違背法令。依原判決
附表二就洪健居、丙○○對己○○、丁○○等人關於違背職務之
行為交付賄賂之犯罪事實認定，洪健居、丙○○均係委由蘇發成
交付賄賂（見原判決第五五頁、第五六頁），惟其理由內就蘇發
成被訴對於依據法令從事公務之人員關於違背職務之行為交付賄
賂罪嫌部分，為無罪之諭知，致其理由說明，與上開事實認定
，顯相牴觸，有判決理由矛盾之違法。以上，或係上訴人等之上
訴意旨所分別所指摘，或為本院得依職權調查之事項，應認原判
決關於上訴人等部分，均仍有撤銷發回更審之原因。至於原判決
敘明就上訴人等分別不另為無罪諭知部分（即原判決伍），基於
審判不可分原則，俱應併予發回。
據上論結，應依刑事訴訟法第三百九十七條、第四百零一條，判
決如主文。
中　　華　　民　　國　九十四　年　　九　　月　 十六　 日
                      最高法院刑事第一庭
                          審判長法官  施　文　仁
                                法官  林　永　茂
                                法官  蕭　仰　歸
                                法官  張　祺　祥
                                法官  呂　永　福
      本件正本證明與原本無異
                                      書  記  官
中　　華　　民　　國　九十四　年　　九　　月　二十二　日
                                                      Ｌ
